【裁判字號】    98,交聲,3822
【裁判日期】    981224
【裁判案由】    違反道路交通管理處罰條例聲明異議
【裁判全文】
臺灣臺北地方法院交通事件裁定        98年度交聲字第3822號
原處分機關  交通部公路總局臺北區監理所
受處分人    甲○○
上列異議人即受處分人因違反道路交通管理處罰條例事件，對交
通部公路總局臺北區監理所民國98年9月17日所為之處分（原處
分案號：北監自裁字第裁40-ZFP035488號）聲明異議，本院裁定
如下：
    主    文
異議駁回。
    理    由
一、原處分意旨略以：異議人即受處分人甲○○（下稱異議人）
    所有之車牌號碼3008-KD號自用一般小客車，於民國98年3月
    29 日7時9分許通過交通部臺灣區○道○○○路樹林收費站
    時，因有「汽車行駛於應繳費之公路不依規定繳費」之違規
    ，經遠通電收股份有限公司（下稱遠通公司）依交通部臺灣
    區○道○○○路電子收費申裝及欠費追繳作業注意事項規定
    ，依郵局掛號信函通知異議人應於民國98年5月11日前補繳
    ，但異議人仍未依期限補繳，經臺灣區○道○○○路局國道
    公路警察局公警交字第ZFP035488號通知單，以異議人有道
    路交通管理處罰條例第27條第1項規定之「汽車行駛於應繳
    費之公路不依規定繳費」之違規行為逕行舉發，嗣因異議人
    不服舉發事實，遂於98年8月24日向原處分機關提出申訴，
    經原處分機關於98年8月28日函請交通部臺灣區○道○○○
    路局樹林收費站（下稱樹林收費站）調查結果，仍認異議人
    違規事實明確，故依違反道路交通管理處罰條例第27條第1
    項、違反道路交通管理事件統一裁罰基準及處理細則第
    41、43、44、67條規定，裁處新臺幣（下同）罰鍰5,000元
    。
二、聲明異議意旨略以：異議人雖有於上開所示之時間、地點未
    依規定繳費之情形，惟其所有之上開自用一般小客車於行經
    上開收費站時已裝有E通機，且當日亦相續行經龍潭、樹林
    及七堵收費站，均能成功扣款，故應該是E通機發生故障所
    致。又遠通公司雖有寄送補繳通知單，惟其因原處分機關之
    函覆始得知郵局有未招領之掛號信，才未去補繳，並非故意
    逃避繳費，認原處分機關舉發違規事實有誤，自有不服。爰
    提起本件異議，請求撤銷原處分云云。
三、按「汽車行駛於應繳費之公路、橋樑、隧道或輪渡，不依規
    定繳費者，處汽車所有人或駕駛人新臺幣（下同）3 千元以
    上6,000 元以下罰鍰，並追繳欠費。」道路交通管理處罰條
    例第27條第1 項定有明文。而該條規定著眼在於我國以往使
    用公路、橋樑、隧道或渡輪之收費均採人工收費方式，故駕
    駛人行駛於上開地點不依規定繳費，乃明知未繳費而強行通
    過收費處所之行為，難諉為疏忽所致；但邇來電子收費設備
    之採用，部分取代傳統人工收費方式，駕駛人於行駛前雖有
    注意票證餘額是否足敷繳費之義務，惟其駕駛過程中難以時
    刻觀察該票證餘額，且通過收費處所發覺餘額不足時，亦難
    有立即停止駕駛並補足餘額之機會，此於高速行駛之公路上
    尤其明顯，是若駕駛人行駛於採用電子收費設備之上開地點
    不依規定繳費，是否仍一致認定其確有不繳費之故意及具有
    規範違反性，已非無疑。據此，本於道路交通管理處罰條例
    條例第27條第1項汽車行駛於應繳費之公路應繳納之通行費
    及第56條第2項在道路收費停車處所停車應繳納之停車費均
    屬公法上金錢給付義務之特質，於該條例第27條第1項在非
    人工收費之電子設備收費情形，未及比照同條例第56條第2
    項修正為「通知駕駛人補繳…逾期再不繳納」前，仍應作相
    同之解釋，即認在行駛於應繳費並使用電子收費設備之上開
    處所此特殊情形下，該條例第27條第1項之「不依規定繳費
    」應解釋為「經通知補繳後逾期仍未繳納」之行為。復按，
    公路法第24條第2項授權交通部訂立之公路通行費徵收管理
    辦法及交通部臺灣區○道○○○路局電子收費申裝及欠費追
    繳作業注意事項第17點：「除第16點外，用路人可自行於規
    定期限內至指定地點繳納通行費及『欠費自動補繳作業處理
    費』，因系統因素致無法完成扣款交易者，不另收『欠費自
    繳作業處理費』」、「逾規定期限未繳納者，由本局查明車
    主資料後，交營運單位寄發『補繳通行費及作業處理費通知
    單』通知補繳通行費及『欠費通知補繳作業處理費』，因系
    統因素致無法完成扣款交易者，不另收『欠費通知補繳作業
    處理費』」、「用路人應於通知單所列之繳費期限內完成補
    繳程序，逾期未繳納則移送相關警察單位依法處理」，本件
    關於汽車行駛於應繳納通行費之國道高速公路未依規定繳納
    ，應由營運單位即遠通電收股份有限公司寄發補繳通行費通
    知單通知駕駛人補繳通行費，逾期未繳納者，再移送警察單
    位依道路交通管理處罰條例第27條第1項規定依法舉發之。
    易言之，駕駛人在經通知補繳期限前，是否有「汽車行駛於
    應繳費之公路不依規定繳費」之違規事實，仍屬不確定狀態
    ，應於補繳期限屆滿後仍未補繳費用，其違規行為方屬成立
    （臺灣高等法院97年度交抗字第1203號至1212號裁定意旨、
    臺灣高等法院暨所屬法院97年法律座談會刑事類提案第一號
    決議意旨參照），合先敘明。
四、經查：
（一）異議人所有之車號3008-KD號一般自用小客車，於98年3月
      29日7時9分許通過樹林收費站時，因「無e通機或其他問
      題致未完成扣款之原因」，而產生扣款失敗之情形，嗣經
      遠遠通公司依交通部臺灣區○道○○○路電子收費申裝及
      欠費追繳作業注意事項規定，向異議人所駕駛車輛之車籍
      地址台北縣新店市○○街9巷41號寄發「補繳通行費及作
      業處理費通知單」，因未會晤異議人本人，亦無受領文書
      之同居人、受雇人或應送達處所之接收郵件人員，而於98
      年4月23日為寄存送達，而異議人復未依上開通知單指定
      之98年5月11日補繳期限補繳通行費，認有「汽車行駛於
      應繳費之公路不依規定繳費」之違規行為，經原處分機關
      裁決處罰等情，有原處分機關違反道路交通管理事件裁決
      書1份、採證照片1張及遠通電收股份有限公司98年10月23
      日總發字第09801093號函、交通部臺灣區○道○○○路局
      樹林收費站98年10月16日高樹稽字第0980002223號函暨檢
      附之補繳通行費及作業處理費通知單、高速公路局委託遠
      通電收公司辦理電子收費業務送達證書附卷可稽（見院卷
      第8頁、第30頁、第38頁以下），此部分之事實，應堪認
      定。
（二）關於異議人駕駛之車號3008-KD號一般自用小客車於前開
      時、地行經樹林收費站時，係因「無e通機或其他問題致
      未完成扣款之原因」，而產生扣款失敗情形之原因，已如
      前述。經本院函詢遠通公司何謂「無e通機或其他問題致
      未完成扣款之原因」，其函覆稱：「係指未放置e通機、
      未放置於適當位置或電力不足所產生之扣款失敗原因，本
      公司另有未置卡或其他問題未完成扣款原因表列」乙節，
      有遠通電收股份有限公司98年10月23日總發字第09801093
      號函在卷可稽。
（三）關於異議人所駕駛車輛於案發時究竟有無放置e通機及放
      置於適當位置？異議人於審理時辯稱：「本件我們有裝
      ETC，我們南下先後經過樹林、龍潭收費站，回程時再經
      過龍潭、樹林收費站，我們都是走ETC車道，只有第一個
      南下樹林的收費站扣款沒有成功，其餘都成功。」、「（
      第一個收費站的時候，是否已經ETC架在車上？）是的，
      ETC一直都是裝在車上，卡片也都在插在裡面，我們從來
      沒有拿出來過，而且平常要出門的時候，我們會特別將卡
      片拿到超商去儲值，但當天沒有去儲值，因為要案發當天
      我們儲值的金額還夠，而且兩個收費站中間我們都沒有下
      交流道去補儲值金額。」等語（見院卷第36頁）。惟查，
      經本院函調本件案發時收費站車道錄影光碟並進行勘驗，
      發現「錄影當時雖正處於白天，該車輛行經收費站之過程
      亦經錄影，但因錄影器材無增強光源之設備，且其解析度
      並未達到足以清楚辨識車輛內部之程度，加上該車內並無
      光源，故無法清楚辨識該車有無裝設e通機」（見院卷第
      54頁勘驗筆錄）。換言之，本件異議人所駕車輛上究竟有
      無裝設e通機，因欠缺光源，錄影畫面中車內擋風玻璃中
      央一片漆黑，尚無法明確判斷，合先敘明。
（四）又經本院函詢遠通公司於正常情況下，有關e通機感應扣
      款失敗之可能性，遠通公司回覆「依實務經驗及科學驗證
      ，並無100%功能完善之系統，依交通部臺灣區○道○○○
      路局（下稱高工局）委託本公司辦理ETC相關業務，有關
      該系統功能均受高公局定期及不定期查核，或透過專業機
      構認證，現行系統可收費成功率為99.98%，追求系統完善
      是本公司之目標，然目前仍屬合理誤差範圍內，合先敘明
      。」此有遠通電收股份有限公司98年11月25日總發自第
      09801235號函在卷可稽（見院卷第51頁）。準此，在正常
      情況下（即e通機放置位置正常、且有電力、儲值金額足
      夠、且車速正常之情形下），ETC扣款失敗之機率為0.02%
      ，亦併予敘明。
（五）承上(二)至(四)，可知本件異議人所駕駛車輛扣款失敗原因，
      可能係因未放置e通機、或未放置於適當位置、或電力不
      足，或在科技上所產生合理誤差，所產生之扣款失敗。惟
      不論原因為何，異議人行經該車道，因扣款失敗故，確實
      尚未繳交通行之費用。再者，在電子收費實務運作上，相
      較於人工收費方式，本存有許多扣款失敗之不確定因素，
      因此依前開臺灣高等法院暨所屬法院97年法律座談會刑事
      類第1號決議意旨，即認在行駛於應繳費並使用電子收費
      設備之上開處所此特殊情形下，道路交通管理處罰條例第
      27 條第1項之「不依規定繳費」應解釋為「經通知補繳後
      逾期仍未繳納」之行為。換言之，異議人若於收受遠通公
      司通行費補繳通知單及作業處理費通知單，卻未於補繳期
      限內完成補繳程序時，即屬「不依規定繳費」之違規。
（六）經查，本件遠通公司依交通部臺灣區○道○○○路電子收
      費申裝及欠費追繳作業注意事項規定，向異議人所駕駛車
      輛之車籍地址台北縣新店市○○街9巷41號寄發「補繳通
      行費及作業處理費通知單」，因未會晤異議人本人，亦無
      受領文書之同居人、受雇人或應送達處所之接收郵件人員
      ，而於98年4月23日為寄存送達，而異議人復未依上開通
      知單指定之98 年5月11日補繳期限補繳通行費乙節，已認
      定如前。參以異議人之戶籍地址亦與車籍地址相同，且未
      辦理增設通信地址乙節，亦有交通部公路總局臺北區監理
      所98年10月15日北監車字第0980048807號函暨汽車車籍查
      詢表、汽車異動歷史查詢表、汽車變更歷史查詢表共1份
      、有法務部戶役政連結作業系統表在卷可稽（見院卷第24
      至27頁、第33頁），由此足認該通行費補繳通知單業已於
      98年4月23日合法送達於異議人。惟異議人遲於98年9月14
      日始補繳交本件通行費（見院卷第10頁之收據），是異議
      人確有未於規定期限內補繳費用之事實無疑，依前開(五)之
      說明意旨，異議人確有「不依規定繳費」之違規。
（七）至異議人辯稱確有裝設e通機但未扣款成功，並無違規云
      云。惟查，電子收費設備扣款成功與否本存有許多不確定
      因素，是以，因故未扣款成功，不論可否歸責於異議人，
      仍不能免除應於通行費補繳通知單指定期限內補繳通行費
      之義務。而本件補繳通知單既合法送達異議人，而異議人
      卻逾期補繳，依前開說明意旨，自有不依規定繳費之違規
      ，殆無疑義。是異議人此部分之辯解，尚難憑採。
（八）綜上，異議人確有「汽車行駛於應繳費之公路不依規定繳
      費」之違規事實，應堪認定。
五、綜上所述，異議人車輛行經電子收費設備，因未完成扣款之
    情形，經遠通公司通知補繳後逾期仍未繳納，則確有「汽車
    行駛於應繳費之公路不依規定繳費」之違規事實，則原處分
    機關調查認定異議人所為上開違規行為明確，而依道路交通
    管理處罰條例第27條第1項及道路交通管理事件統一裁罰基
    準及處理細則第41條、第43條、第44條、第67條暨統一裁罰
    基準表之規定，裁處罰鍰5,000元，其認事用法，並無違誤
    。從而，本件異議為無理由，應予駁回。
據上論斷，應依道路交通案件處理辦法第19條，裁定如主文。
中    華    民    國    98    年    12    月    24    日
                      交通法庭  法  官  顧正德
以上正本證明與原本無異。
如不服本裁定，應於裁定送達後5日內向本院提出抗告狀。
                                書記官  郭錦賢
中    華    民    國    98    年    12    月    24    日

司法院資訊處製作；財團法人民間司法改革基金會備份。
